臺灣高等法院民事判決　　　　　　　　95年度保險上字第52號
上　訴　人　美商美國環球產物保險有限公司台灣分公司
法定代理人　乙○○
訴訟代理人　林昇格律師
複　代理人　黃維倫律師
被　上訴人　中華航空股份有限公司
法定代理人　己○○
被　上訴人　甲○○○○○○○○ ○○○
　　　　　　　　　　　 Airport Chicago,IL61666,U.S.A
上二人共同
訴訟代理人　邵達愷律師
　　　　　　柳瑜珊律師
　　　　　　劉法正律師
被　上訴人　魯嶧聯運有限公司
法定代理人　丙○○
訴訟代理人　程學文律師
參　加　人　中菲行航空貨運承攬股份有限公司
法定代理人　丁○○
訴訟代理人　王寶輝律師
複　代理人　黃文祥律師
　　　　　　吳嘉榮律師
上列當事人間損害賠償事件，上訴人對於中華民國95年9月28日
臺灣臺北地方法院93年度保險字第39號第一審判決提起上訴，本
院於96年11月13日言詞辯論終結，判決如下：
    主  文
原判決關於駁回上訴人後開第2項、第3項、第4項之訴部分，及
訴訟費用之裁判均廢棄。
被上訴人魯嶧聯運有限公司應給付上訴人新台幣壹佰貳拾陸萬貳
仟肆佰肆拾柒元，及自民國93年3月10日起至清償日止，按年息5
％計算之利息。
被上訴人中華航空股份有限公司應給付上訴人新台幣壹佰貳拾陸
萬貳仟肆佰肆拾柒元，及自民國93年3月10日起至清償日止，按
年息5％計算之利息。
上開2項給付，如其中一人為給付時，另一人於給付範圍內，免
給付之義務。
其餘上訴駁回。
第一、二審訴訟費用，由被上訴人魯嶧聯運有限公司、中華航空
股份有限公司負擔二分之一，餘由上訴人負擔。參加訴訟費用由
參加人負擔。
    事實及理由
一、程序方面：
  (一)上訴人之法定代理人原為陳強，嗣民國95年7月12日變更為
    高凱文，業經原審95年10月25日裁定由高凱文承受訴訟（見
    本院卷(一)第25頁、第26頁），復於96年3月27日又變更為乙
    ○○，並於96年9月10日聲明承受訴訟；另被上訴人中華航
    空股份有限公司（下稱華航公司）之法定代理人原為江耀宗
    ，嗣94年11月25日變更為戊○○，業由原審裁定承受訴訟（
    見本院卷(二)第88頁反面），再於96年10月8日變更為己○○
    ，於96年11月16日聲明承受訴訟，有公司變更登記表可參（
    見本院卷(二)第5頁至第7頁、第120頁至第123頁），均應予准
    許。
  (二)又第二審訴之變更或追加，非經他造同意不得為之，但第25
    5條第1項第2款至第6款情形，不在此限，民事訴訟法第446
    條第1項定有明文。本件上訴人於原審對魯嶧公司主張承攬
    運送契約之債務不履行損害賠償請求權，嗣於本院審理時，
    始追加侵權行為損害賠償請求權（見本院卷(一)第138頁），
    然核無民事訴訟法第255條第1項第2款至第6款所定各款事由
    ，此部分追加之訴，依上開規定，不應准許，特另以裁定駁
    回，先予敘明。
二、上訴人起訴主張：伊所承保之訴外人矽連科技股份有限公司
    （下稱矽連公司）於92年2月間，委託被上訴人魯嶧公司自
    美國全程運送自動接合（組立）與烘烤機等（下稱系爭貨物
    ），共裝在21個木箱，運至台灣矽連公司。嗣系爭貨物由
    Dimerco Express（U.S.A.)Corp.（下稱中菲行美國公司）
    代理被上訴人華航公司簽發DIM00-000000號之空運分提單（
    下稱系爭分提單），並運至芝加哥歐海爾機場（下稱歐海爾
    機場）交付予華航公司，由華航公司CI-201號班機裝運。詎
    華航公司履行輔助人Swissport公司之地勤人員打盤時，將
    第15箱貨物摔落地面造成貨損。另甲○○○○○○○○ ○○○為華航公
    司歐海爾機場之督導，負責機場貨運作業之監督及運作，竟
    未通知原託運人Interserv Corp.或矽連公司，徵求其指示
    或適當處置方式，即指示地勤人員逕將15箱貨物重新裝箱後
    上機運送，因無適當包裝，造成貨損持續擴大，應成立侵權
    行為。嗣系爭貨物運抵桃園機場時，訴外人華儲股份有限公
    司（下稱華儲公司）就第15箱開立異常情形報告表，記載「
    第15號木箱上蓋下緣外箱裂損兩處，原盤未拆」。系爭貨物
    抵達矽連公司時，除該第15箱外，第17箱亦因遭受撞擊其內
    裝貨物受損，二者修復費用計新台幣（下同）19,002,331元
    。伊已理賠予矽連公司並受讓債務不履行、侵權行為損害賠
    償請求權，爰依保險代位權、債權讓與及承攬運送契約、運
    送提單之債務不履行規定，對魯嶧公司、華航公司請求賠償
    ，另依侵權行為之規定，對華航公司、甲○○○○○○○○ ○○○請求
    賠償，求為命(一)魯嶧公司應給付伊19,002,331元，及自起訴
    狀繕本送達翌日起至清償日止，按年息5％計算之利息。(二)
    華航公司與甲○○○○○○○○ ○○○應連帶給付伊19,002,331元，及
    均自起訴狀繕本送達之翌日起至清償日止，按年息5％計算
    之利息。(三)上二項給付，如任一被上訴人已為給付時，他被
    上訴人於給付範圍內，免給付義務。
    (四)願供擔保，請准宣告假執行。
三、被上訴人方面：
  (一)被上訴人均以：上訴人之保險契約上所承保貨物預定92年3
    月4日裝運，但系爭貨物係92年2月28日自美國芝加哥歐海爾
    機場裝運，顯非上開保單承保之貨物，縱上訴人曾對矽連公
    司理賠，亦不得依保險代位權向伊等請求賠償。又縱使伊等
    應負賠償責任，依華沙公約或民用航空法第93條、我國航空
    客貨損害賠償辦法第4條之規定，伊等亦得主張運送人每公
    斤新台幣1,000元或美金20元之單位責任限制等語置辯。
  (二)華航公司及甲○○○○○○○○ ○○○另以：
    系爭分提單係運送人中菲行美國公司於美國簽發，啟運地在
    美國，本件準據法應適用華沙公約，視同美國法。華航公司
    未授權中菲行美國公司簽發系爭分提單，華航公司與託運人
    中菲行美國公司成立運送契約，矽連公司非運送契約之當事
    人，不能依運送契約對華航公司求償。又Swissport 公司非
    華航公司之履行輔助人，不受其指揮監督。況縱認華航公司
    為運送人，惟矽連公司未於受領貨物後10日內通知貨損，依
    民法第648條之規定，華航公司之運送人責任已消滅。
  (三)魯嶧公司另以：
    伊係承攬運送人，將系爭貨物轉委由參加人中菲行公司負責
    運送，中菲行公司再委由中菲行美國公司辦理運送，並簽發
    系爭分提單。伊僅負責將貨物運至桃園機場，該第17箱貨物
    之損害非發生在運送途中，另第15箱貨物於華儲股份有限公
    司（下稱華儲公司）簽發之放行異常報告表，雖記載木箱破
    裂，應不會發生上訴人所稱之損害，上訴人所提公證報告之
    制作日期為93年2月26日，距矽連公司92年3月4日提領貨物
    已近一年，不能作為貨損證明。
四、參加人中菲行公司方面：
    魯嶧公司承攬運送系爭貨物後，因無自美國回台灣之航班及
    艙位，故由魯嶧公司之負責人透過私人情誼，請中菲行公司
    之負責人輾轉介紹中菲行美國公司承攬運送，中菲行公司非
    承攬運送人。且中菲行公司與中菲行美國公司為不同之法人
    ，如有貨損亦係上訴人與魯嶧公司、中菲行美國公司間之問
    題，與中菲行公司無關。
五、原審為上訴人敗訴之判決，即駁回其在第一審之訴及假執行
    之聲請，上訴人不服，提起上訴，聲明：(一)原判決廢棄。(二)
    魯嶧公司應給付伊19,002,331元，及自起訴狀繕本送達翌日
    起至清償日止，按年息5％計算之利息。(三)中華航空公司與
    甲○○○○○○○○ ○○○應連帶給付伊19,002,331元，及均自起訴狀
    繕本送達之翌日起至清償日止，按年息5％計算之利息。(四)
    上二項給付，如任一被上訴人已為給付時，他被上訴人於給
    付範圍內，免給付義務。(五)願供擔保，請准宣告假執行。
    被上訴人均答辯聲明：(一)上訴駁回。(二)如受不利判決，願供
    擔保請准宣告免假執行，魯嶧公司另聲明願以同額之華南商
    業銀行可轉讓定期存單供擔保免假執行。
六、兩造不爭執事項如下（見本院卷(一)第176頁反面、第177頁正
    、反面）：
    (一)矽連公司於92年2月間，委託魯嶧公司自美國全程運送系
      爭貨物至台灣矽連公司（電子郵件、運費收據及其他費之
      統一發票，見原審卷(一)第75頁、第76頁），運送模式採「
      DOOR TO TAIPEI」，每公斤費率美金1.25元。
    (二)系爭貨物是一組液晶螢幕組裝機（Tiled Liquid Crystal
      Display簡稱TLCD -Assembly System）及加壓烤箱模組（
      Pressurized Curing Module）等，由矽連公司向美國
      Interserv公司訂製，將安裝於矽連公司之工廠以生產液
      晶顯示器產品，「液晶螢幕組裝機」為20箱，即第1至18
      箱及第20、21箱，「加壓烤箱模組」為第19箱（見麥理倫
      公司公證報告書，原審卷(一)第88頁）。
    (三)魯嶧公司將系爭貨物轉由中菲行公司負責運送，中菲行公
      司再委由中菲行美國公司辦理運送事宜。分提單上託運人
      為Interserv Corp.、受貨人為矽連公司。
    (四)華航公司簽發之297-ORD-00000000號主提單，其上填發日
      期為2003年3月1日，抵達桃園機場時間為同年3月2日。運
      送人為華航公司，託運人為中菲行美國公司，受貨人為中
      菲行公司。（主提單見原審卷(一)第127頁）。
    (五)系爭21箱貨物由中菲行美國公司運至歐海爾機場交付予華
      航公司，經由華航公司CI-201號班機裝運回台。華航公司
      於2003年2月28日出口地機場開立貨損查驗報告（見原審
      卷(一)第4頁、中譯本見第23頁），該報告記載「CASE NO.
      C/15/21」（指21箱中之第15箱）、「WOODEN CRATE
      DROPPED WHEN PLTG」（木板箱在打盤時摔落）、「Will
      claim be made? yes」（將來會構成求償？是）、「Repa
      cked」（重新包裝）。
    (六)第三人華儲股份有限公司（下稱華儲公司）於2003年3月2
      日進（出/轉）口貨物放行異常情形報告表記載「第15號
      木箱上蓋下緣外箱裂損兩處，原盤未拆、以下空白」（見
      原審卷(二)第24頁）。
    (七)甲○○○○○○○○ ○○○（賽貝斯闐）為華航公司在歐海爾機場之
      督導，負責機場貨運作業之監督及運作。第15箱貨物是
      Swissport公司地勤人員打盤時摔落地面（見原審卷(一)第
      190頁）。
    (八)麥理倫公證公司出具之公證報告記載，第15箱是上壓板模
      （Cover Plate Press Module）遭到嚴重撞擊等毀損，第
      17箱內裝之被壓模機（Back Plate Press Module ）之組
      件遭扭曲受損（見原審卷(一)第77頁、第87頁）。
七、兩造之爭執事項如下（見本院卷(一)第178頁）：
  (一)本件準據法之適用？
  (二)運送契約存在於何者之間？
  (三)保險契約是否有效？系爭貨物是否屬於上訴人保險契約所承
    保之貨物？
  (四)分提單是由中菲行美國公司自行簽發或代理華航公司簽發？
  (五)Swissport公司是否為華航公司之履行輔助人？華航公司依
    民法第224條之規定，是否應對Swissport公司地勤人員摔落
    第15箱貨物及後續處置負責？
  (六)上訴人可請求之損害賠償額？
    1.本件有無單位責任限制之適用？華沙公約第22條? 我國航
      空客貨損害賠償辦法第4條？或民法第639條為免除責任？
    2.有無民法第648條之適用？即未於受領系爭貨物後10日內
      將毀損之情事通知運送人？
    3.所受損害？是否需要扣除機器殘值？
八、本院得心證之理由：
  (一)準據法之適用：
    1.按債權之讓與，對於第三人之效力，依原債權之成立及效
      力所適用之法律，涉外民事法律適用法第7條定有明文。
      本件上訴人為經我國認許之美國籍公司台灣分公司，固屬
      外國法人，然其係依保險代位權、債權讓與及侵權行為、
      債務不履行損害賠償請求權之法律關係，認被保險人即債
      權讓與人矽連公司持有系爭空運分提單，而對被上訴人主
      張運送契約上託運人兼受貨人之權利義務及侵權行為之權
      利義務，其權利義務係繼受自矽連公司，則準據法之適用
      ，應以矽連公司與被上訴人間之法律關係為據。
    2.上訴人與魯嶧公司間承攬運送契約之準據法：
      因矽連公司與魯嶧公司，均為我國法人，二者間關於承攬
      運送契約之準據法，應適用我國法。
    3.上訴人與華航公司間運送契約之準據法：
      上訴人主張華航公司為運送人，而由其代理人中菲行美國
      公司代理簽發系爭分提單，矽連公司為受貨人並持有系爭
      分提單，而認華航公司應負提單運送人之損害賠償責任，
      因運送人華航公司、受貨人矽連公司均係我國法人，就運
      送契約之爭議，應適用我國法律以定之。華航公司抗辯系
      爭貨物之啟運地為美國，系爭分提單係中菲行美國公司，
      以矽連公司為受貨人，在歐海爾機場開立之提單，依涉外
      民事法律適用法第6條之規定，應適用視同美國法之華沙
      公約為準據法云云（見原審卷(一)第50頁、本院卷(二)第112
      頁反面），惟上訴人於本件訴訟係主張華航公司為運送人
      ，並非主張中菲行美國公司為運送人，而運送人華航公司
      、受貨人矽連公司均為我國法人，即應適用我國法為準據
      法。至上訴人所主張之法律關係有無理由，則非定準據法
      時所應審究，另華航公司所簽發之主提單上託運人中菲行
      美國公司，雖為美國法人，但託運人於本件訴訟標的之法
      律關係中非當事人，準據法之確定，要不受託運人不同國
      籍之影響。故華航公司辯稱應適用視同美國法之華沙公約
      云云，殊無足取。
    4.上訴人與華航公司、甲○○○○○○○○ ○○○間侵權行為之準據法
      ：
      按關於由侵權行為而生之債，依侵權行為地法。但中華民
      國法律不認為侵權行為者，不適用之，涉外民事法律適用
      法第9條第1項定有明文。所謂行為地，包括實行行為地及
      結果發生地。本件上訴人主張甲○○○○○○○○ ○○○在Swissport
      公司地勤人員將第15箱貨物損壞後，逕自決定將貨物重新
      裝箱上機，未通知原廠或矽連公司徵求其指示或為適當之
      處置，導致第15箱貨物在運送過程中，損害持續擴大，華
      航公司、甲○○○○○○○○ ○○○均構成民法第184條之侵權行為等
      語（見本院卷(一)第359頁反面、本院卷(二)第112頁）。則系
      爭貨物損害擴大之侵權行為結果，至桃園機場仍持續發生
      ，桃園機場亦為結果發生地，則是否構成侵權行為依前揭
      條文第1項之規定，應適用我國法定之。故此部分之準據
      法亦應適用我國法。
  (二)上訴人主張矽連公司於92年2月間委託魯嶧公司自美國全程
    運送系爭貨物至台灣，系爭貨物係由華航公司承運，簽發編
    號297-ORD-00000000號主提單，並由其代理人中菲行美國公
    司簽發系爭分提單（編號DIM00-000000號）予矽連公司等情
    ，業據其提出魯嶧公司出具之運費收據、統一發票、電子郵
    件、系爭分提單、主提單為證（見原審卷(一)第75頁至第76頁
    ，系爭空運分提單影本見第3頁、主提單影本見第127頁，並
    據參加人中菲行公司於96年4月4日提出上開二提單正本核閱
    無誤）。魯嶧公司並不爭執為承攬運送人，而華航公司則辯
    稱系爭主提單上託運人為中菲行美國公司，受貨人為中菲行
    公司，其僅與中菲行美國公司成立運送契約，中菲行美國公
    司非其代理人，無權簽發系爭分提單云云。惟查：
    1.所謂拼裝貨物運送，係指運送人或其代理人，將貨主託運
      之多批零星貨物，且目的地相同之貨物拼成一盤，並由運
      送人或其代理人簽發主提單、分提單，隨同拼裝貨物運抵
      目的地，再由目的地之代理人即主提單之持有人，將分提
      單交予各批貨物之受貨人，分提單之持有人可持向運送人
      提貨，其目的係為便利零星貨物運送流程及減輕運費。則
      各批貨物之託運人與運送人間之運送關係，自應依據其代
      理人所簽發之分提單定之，成立多數之運送契約，其與運
      送人間之運送關係，不因拼裝運送而消滅，至為顯然，而
      運送物達到目的地，並經受貨人請求交付後，受貨人取得
      託運人因運送契約所生之權利，為民法第644條所明定。
    2.依上訴人所提由華航公司簽發之主提單，其託運人係中菲
      行美國公司，受貨人係中菲行。其右下方「Signature of
      Issuing　Carrier or its Agent」欄位（簽發提單之運
      送人或其代理人），記載「DIMERCO EXPRESS (USA)
      CORP. AS AGENT FOR CARRIER CHINA AIRLINES」，即中
      菲行美國公司代理華航公司，顯然中菲行美國公司係華航
      公司之代理人。參諸系爭分提單右上方「Air Waybill
      issued by」（空運提單簽發者）欄位記載「DIMERCO
      EXPRESS (USA) CORP.」，其右下方欄位同樣亦係記載「
      DIMERCO EXPRESS (USA) CORP. AS AGENT FOR CARRIER
      CHINA AIRLINES」，其託運人為「INTERSERV  CORPORAT
      ION」（即矽連公司購買系爭機器設備之公司），而受貨
      人為矽連公司。華航公司亦自承中菲行美國公司為承攬運
      送人，向貿易商、廠商攬貨後再委託華航公司運送（見原
      審卷(一)第96頁），故由上開主提單、分提單之記載觀之，
      中菲行美國公司係承攬運送人，向各貿易商、廠商攬貨後
      ，再交由華航公司運送（即拼裝貨物運送），華航公司簽
      發之主提單上託運人始記載中菲行美國公司，受貨人則為
      與中菲行美國公司有密切業務往來之中菲行公司，中菲行
      美國公司再代理華航公司簽發各分提單，分別交付予各批
      貨物之受貨人，故中菲行美國公司應為華航公司之代理人
      ，代理華航公司簽發分提單，至為明確。系爭分提單所表
      彰之運送關係，存在於受貨人矽連公司與華航公司之間，
      洵屬無疑。
    3.運送提單，不論海運提單或空運提單，均為有價證券，依
      民法第629條之規定，交付提單於受領貨物權利之人，其
      就物品所有權移轉之關係，與物品之交付，有同一之效力
      。又空運提單雖有主提單與分提單之分，其由航空公司於
      接受空運貨物時所簽發者，稱為主提單；而由航空貨運承
　　　攬人自行簽發（或代理航空公司）簽發者，為分提單。系
      爭分提單既係由華航公司授權中菲行美國公司代理所簽發
      ，其效力及於華航公司，自足為運送人即華航公司與提單
      持有人間權利義務關係之依據。故華航公司辯稱其與矽連
      公司間無運送契約云云，殊非可取。綜上，就系爭貨物之
      運送，魯嶧公司、中菲行美國公司均屬承攬運送人，而華
      航公司為運送人，矽連公司則為受貨人，應可認定。
    4.按參加人得按參加時之訴訟程度，輔助當事人為一切訴訟
      行為。但其行為與該當事人之行為牴觸者，不生效力，民
      事訴訟法第61條定有明文。本件魯嶧公司陳述其將系爭貨
      物委由參加人中菲行公司承攬運送（見本院卷(二)第113頁
      ），而參加人中菲行公司則否認與魯嶧公司間有契約關係
      存在，陳述係因魯嶧公司當時無自芝加哥機場至桃園機場
      之艙位，乃透過其法定代理人與中菲行公司法定代理人間
      之私人情誼，由中菲行公司之法定代理人引介向中菲行美
      國公司接洽取得艙位等語（見本院卷(一)第166頁）。無論
      參加人中菲行公司所陳述者是否屬實，因中菲行公司並非
      本件訴訟之當事人，其陳述與所參加之一造即魯嶧公司不
      同者，依上開條文但書之規定，此部分之陳述，不生效力
      。至於中菲行公司是否屬於次承攬運送人，或者為共同承
      攬運送人，因與本件訴訟無關，非本院審理之範圍，併予
      敘明。
  (三)上訴人主張其承保系爭貨物，因第15箱、第17箱貨物受損，
    已依保險契約理賠19,002,331元（折合美金551,928.16元，
    以1：34.429匯率計算）予矽連公司，有保險代位權並受讓
    損害賠償請求權。被上訴人則否認系爭貨物屬承保之範圍，
    辯稱上訴人承保之貨物係92年3月4日裝運，但系爭貨物於92
    年2月28日裝運，且貨損時間、保險單編號均不符云云。然
    查：
    1.上訴人之主張業據其提出與矽連公司間之保險契約影本（
      見本院卷(一)第194頁至第201頁、第335頁至第355頁）、代
      位求償收據LOSS SUBROGATION RECEIPT、ACCEPTANCE
      FORM、保險賠款電匯同意書、上訴人支付該筆款項之華南
      銀行票據作業歷史紮實列印資料可證（見原審卷(一)第75頁
      、本院卷(一)第189頁至第191頁、第365頁）。另證人曾鳳
      珠（即矽連公司人員）到院結證：「（就系爭液晶螢幕組
      裝機TLCD ASSEMBLE SYSTEM等共裝於21箱，經由華航班機
      CI-201於2003年3月2日抵達中正機場，這批貨物是否曾經
      投保貨物保險？向何家公司投保？有無獲得理賠？理賠之
      金額及單據？有無將損害賠償請求權險公司？詳情如何？
      ）我們有跟美國環球產物公司投保，我們投保國內、外的
      運輸險，這個保險契約在2000年8月1日簽約，保險期間是
      沒有期限，要終止的話，要雙方再協議。保險費是依我們
      申報貨價的百分0.025，理賠金額是保額的百分之一百一
      十。保額上限是七百萬元美金，本件我們有向美國環球產
      物公司聲請理賠．．在93年3月3日匯到我們公司帳戶．．
      我們有將此筆損害賠償請求權讓與上訴人」、「（矽連公
     司投保美商環球產物，92年間有幾次出險的紀錄？）只有
      此筆」、「支付的修繕費用比理賠金多」等語（見本院卷
      (一)第186頁反面、第187頁），由該名證人之證述，可知系
      爭貨物確係由上訴人承保，且上訴人已將理賠金19,002,3
      31元（折合美金551,928.16元）給付予矽連公司。
    2.另該代位求償收據中所載保險單號碼（Policy No.）為
      PN-0000000000，而系爭保險契約編號為IN-TW-00/039，
      保險單編號為PN-0000000000，此有上訴人之保單/收據簽
      收回條可參（見本院卷(一)第203頁），故並無被上訴人所
      稱保險單編號不符之情形。又保險單對運送日期記載「
      Departing on or about：4 MAR 2003」（見原審卷(一)第
      5頁、本院卷(一)第202頁），指大約之發航（裝運）日期，
      並非限定系爭貨物需於該日期裝運不可，故被上訴人指稱
      裝運日期不同，非屬承保範圍云云，亦難採信。又該保險
      單上記載「FROM：Bloomington,U.S.A.」（投保起點），
      與矽連公司所購買系爭貨物之美商INTERSERV Corp.所在
      地Bloomington相符（見原審卷(一)第3頁分提單之託運人地
      址），該保險單上記載主提單之號碼亦符合。
    3.綜上，本院認為系爭貨物屬於上訴人承保之範圍，其已將
      保險金理賠予矽連公司，即取得保險代位權，得對被上訴
      人主張受貨人矽連公司得請求之損害賠償。
  (四)第15箱貨物係於運送途中發生貨損：
    1.上訴人主張第15箱貨物係於歐海爾機場，由Swissport公
      司地勤人員打盤時摔落地面受損等情，業據其提出華航公
      司於2003年2月28日出口地機場（即歐海爾機場）開立貨
      損查驗報告（見原審卷(一)第4頁、中譯本第23頁）為證，
      該報告記載「CASE NO.C/15/ 21」（指21箱中之第15箱
      ）、「WOODEN CRATE DROPPED WHEN PLTG」（木板箱在打
      盤時摔落）、「Will claimbe made? yes」（將來會構成
      求償？是）、「Repacked」（重新包裝）。另系爭貨物運
      抵桃園機場時，第三人華儲公司於2003年3月2日進（出/
      轉）口貨物放行異常情形報告表記載「第15號木箱上蓋下
      緣外箱裂損兩處，原盤未拆、以下空白」（見原審卷(二)第
      24頁），故第15箱貨物係在歐海爾機場，由Swissport公
      司地勤人員在打盤時摔落地面而受損，華航公司發覺後，
      亦預見日後將會被索賠，故於貨損查驗報告中登載受損情
      形。
     2.按債務人之代理人或使用人，關於債之履行有故意或過
       失時，債務人應與自己之故意或過失負同一責任，民法
       第224條前段定有明文。上訴人主張華航公司應就Swissp
       ort公司地勤人員之過失負責，而華航公司不否認Swissp
       ort公司地勤人員打盤時不慎將第15箱貨物摔落地面受損
       ，惟辯稱與Swissport公司間無契約關係，無需就Swissp
       ort公司地勤人員之過失負責云云。查華航公司在歐海爾
       機場所使用之倉庫，位於該機場之南端末，係屬於Swiss
       port Cargo Service Center所有，而華航公司委由Swis
       sport Cargo Service Center處理華航公司在該機場運
       送貨物之相關事宜，貨物作業皆由Swissport Cargo
       Service Center所屬員工進行，此有麥理倫公證公司出
       具之報告為憑（見本院卷(一)第212頁），復參諸Swisspor
       t Cargo Services公司網站資料顯示，該公司就「貨運
       」之業務範圍，包括打盤及拆盤、中途儲存及物流、貨
       物搬運、倉儲等項目，該公司設於芝加哥南入口路618號
       歐海歐海爾機場，其客戶包括華航公司（見本院卷(一)第
       366頁至369頁，公司網址：www.swissport.info）。故
       華航公司顯係利用Swissport公司所屬之人員幫助其處理
       在歐海爾機場之貨物運送相關事宜，包含貨物之打盤及
       拆盤等業務，Swissport公司之人員為華航公司之履行輔
       助人，應可認定。至於華航公司與Swissport公司間有無
       契約關係，有無支付報酬，均不影響Swissport公司所屬
       人員是華航公司之履行輔助人之事實。綜上，華航公司
       應就其履行輔助人Swissport公司所屬地勤人員之過失行
       為負責。華航公司辯稱無契約關係，無庸負責云云，殊
       難採信。
     3.上訴人另主張甲○○○○○○○○ ○○○（賽貝斯闐）為華航公司於
       芝加哥歐海爾機場之督導，負責機場貨運作業之監督及
       運作，就第15箱貨物被Swissport公司地勤人員打盤時摔
       落地面之後，未立即通知託運人INTERSERV Corp.公司或
       矽連公司，由原廠重新包裝或指示適當處置，反而逕自
       裝箱上機機運送，造成第15箱貨物未有防護及襯墊，損
       害持續擴大云云。然上訴人就甲○○○○○○○○ ○○○指示將第15
       箱貨物裝機運送之行為，有造成第15箱貨物受損情形持
       續擴大一節，並無法舉證以實其說，故其主張甲○○○○○○○○
        ○○○個人應負侵權行為責任，華航公司應負僱用人侵權
       行為責任云云，均洵屬無據。
  (五)第17箱貨物無法證明於運送途中受損：
    1.按當事人主張有利於己之事實者，就其事實有舉證之責任
      。但法律別有規定，或依其情形顯失公平者，不在此限，
      民事訴訟法第277條定有明文。上訴人主張系爭第17箱貨
      物於運送途中受損，無非以麥理倫公證公司出具之公證報
      告記載第17箱內裝之被壓模機（Back Plate Press Module
      ）之組件遭扭曲受損，係於運送途中之行為所致（見原審
      卷(一)第87頁）為證。惟查第17箱貨物在歐海爾機場打盤裝
      機時並未發生損害，華航公司對此無任何損害之記載，而
      第17箱貨物運抵桃園機場後，進入第三人華儲公司之倉儲
      ，華儲公司對第17箱貨物亦無任何外觀毀損之記載。故縱
      認矽連公司在第17箱貨物運抵該公司時，發現第17箱貨物
      受損，亦難以證明第17箱貨物是自歐海爾機場至桃園機場
      ，此段運送途中發生損害。
    2.又矽連公司與魯嶧公司所訂立之運送契約是「Door to
      Taipei」（戶到台北），非「Door to Door」（戶到戶）
      此有魯嶧公司承辦人員於91年12月26日寄予矽連公司人員
      之電子郵件可參（見原審卷(一)第75頁），上訴人亦不否認
      上開電子郵件為真正。故魯嶧公司所承攬運送之路程，啟
      程係自BLOOMINGTON之Interserv Corp.，終點至台灣桃園
      機場，華航公司運送範圍則自歐海爾機場至桃園機場。至
      於自桃園機場到矽連公司間，此段內陸運送，並非魯嶧公
      司或華航公司所承攬運送之範圍。
    3.綜上，上訴人並無法舉證證明第17箱貨物之損害，是在魯
      嶧公司或華航公司運送之路程中發生，縱使第17箱貨物運
      抵矽連公司時發現受損，而上訴人亦依保險契約理賠予矽
      連公司，均無被上訴人無涉。故就第17箱貨物之損害部分
      ，上訴人請求被上訴人負損害賠償責任云云，於法不合，
      不應准許。
  (六)就第15箱貨物損害可主張單位責任限制：
    1.被上訴人抗辯系爭貨物係貴重物品，矽連公司未申報系爭
      貨物價值，依民法第639條規定，不負損害賠償任云云。
      惟民法第639條固規定「金錢、有價證券、珠寶或其他貴
      重物品，除託運人於託運時報明其性質及價值者外，運送
      人對於其喪失或毀損，不負責任」，其立法意旨為「謹按
      金錢、有價證券、珠寶或其他貴重物品，託運人有於託運
      時報明其性質及價值之義務，否則縱有喪失或毀損之情形
      ，運送人亦不負賠償之責任。若價值已經報明者，運送人
      亦僅依託運人於託運時報明之價額為限，負損害賠償之責
      任，所以杜流弊而免爭論」，所謂貴重物品，由條文文字
      以金錢、有價證券、珠寶等為例觀之，應指體積小、價值
      高之物品而言。系爭貨物為精密機器，雖然價值高昂，但
      體積大，尚難認屬本條所規範之貴重物品。故被上訴人據
      以抗辯不應負賠償責任云云，亦無足取。
    2.被上訴人另認矽連公司未於受領貨物後10日內將毀損之情
      事通知運送人，依民法第648條規定，運送人之責任消滅
      云云。然據上訴人提出之會同公證通知函，顯示矽連公司
      於92年3月4日發函予華航公司、魯嶧公司，內容已敘明自
      美國芝加哥機場進口之貨物，其中第15箱破損，請求於同
      年月4日會同公證公司進行勘驗公證等語（見本院卷(二)第
      68頁），其上並有華航公司之收文章「TPEFFCI」加註日
      期「4 MAR 03」可參。故由上開會同公證通知函，足認矽
      連公司已於92年3月4日通知魯嶧公司、華航公司第15箱貨
      物受損。參諸華航公司亦曾於92年3月4日對Swissport公
      司求償，而Swissport公司以未檢查第15箱貨物受損內容
      為由，於92年3月17日回覆拒絕賠償，有Swissport公司之
      函可參（見原審卷(一)第159頁），益證華航公司於92年3月
      4日即知悉第15箱貨物受損，故被上訴人辯稱依民法第648
      條規定運送人責任已消滅云云，殊非可取。
    3.在國際航空貨運中，入關貨物均要申報價值，因此航空貨
      運提單均闢有託運人申報價值欄，此欄分為兩格，一格為
      關稅申報，一格為運輸申明，此兩格之法律效力各自獨立
      。如託運人不作特別聲明，則運送人應受責任限額之保障
      ，又特別聲明利益條款之目的，在於通知運送貴重貨物時
      須承擔風險，使其能採取必要措施以減少此種風險，而託
      運人即應加付運費以為回報。觀之系爭分提單正面（見原
      審卷(一)第3頁），於「Declared Value for Carriage」欄
      位（向運送人申報價值）係填載N.V.D.（No Value
      Declar ed無申報價值），雖於「Declared Value for
      Customs」欄位（關稅申報）填載「As Per INV.」（如發
      票），仍不能認已對運送人申報價值，故託運人、受貨人
      應受單位責任限制之約束（最高法院95年度台上字第2354
      號判決參照）。
    4.查系爭分提單、主提單於正面於提單簽發人欄下方已明載
      ：「it is agreed that the goods described herein
      are accepted in apparent good order and condition
      （except as noted）for carriage SUBJECT TO THE
      CONDITIONS OF CONTRACT ON THE REVERSE HEREOF」，意
      即雙方均同意提單上所載貨物於受領時其狀況完好，其運
      送應適用提單背面之契約條件等語。按空運提單於國際上
      乃表彰運送契約存在及貨物運到後用以提領貨物之證明，
      其契約條款均屬制式大量印刷，特別就單位責任限制之內
      容已趨於統一（即適用華沙公約之規定），而為從事空運
      託運貨物業者所熟知，空運之承攬運送業亦無另行與託運
      人簽訂契約之習慣，是利用航空運送之業者，均係使用提
      單為契約及提領貨物之證明，此為國際間航空運送之慣例
      ，故被上訴人辯稱託運人與其簽訂運送契約時，已有適用
      系爭空運提單背面之契約條款之合意，應可採信。
    5.依主提單背面條款第1條就本合約之運送人定義，「
      As  used in this contract "carrier"means all air
      carriers that carry or undertake to carry the goods
      hereunder or perform any other services incidental
      to such air carriage」（指空中運送或承攬運送本約規
      定之貨物，或提供與前開空運相同之其他服務之所有空中
      運送人）。準此，魯嶧公司（承攬運送人）、華航公司（
      運送人）均屬約定條款所稱之運送人，得適用此約定條款
      。
    6.被上訴人辯稱依此約定條款應適用華沙公約為單位責任限
      制云云。查主提單背面條款第2條，2.1為「Carriage
      hereunder is subject to the rules relating to
      liability eatablished by the Warsaw Convention
      unless such carriage is not "international carriag
      e" as defined by that Convention」（本件運送有關責
      任問題，依華沙公約所訂之規則辦理，除非本件運送，非
      屬該公約定義之〞國際運送〞範圍，主提單背面條文見原
      審卷(二)第33頁，中譯本見原審卷(二)第29頁至32頁），我國
      並非1929年10月12日於華沙簽訂之「國際航空運送統一規
      則公約」之締約國，本件運送之啟運國為美國，目的地為
      我國，非屬該公約所適用之「國際運送」，自不能涵攝於
      主提單背面第2條約定而適用華沙公約，故被上訴人主張
      依華沙公約為單位責任限制云云，尚有未合。
    7.另依主提單背面條款第4條約定「Except as  otherwise
      provided in carrier's tariffs or conditions of
      carriage,in carriage to which the Warsaw
      Convention does not apply carriers' liability
      shall not exceed USD 20.00 or the equivalent per
      kilogram of goods lost,damaged or delayed, unless
      a higher value is  declared by the shipper and a
      supplementary charge paid」（運送不適用華沙公約，
      除運送人之運送費率或條件另有規定外，否則運送人對貨
      物滅失、毀損或延誤之責任，每公斤不超過20美元或其他
      等值貨幣，惟託運人申報較高之價值或已支付額外之費用
      者不在此限）。如前所述，本件運送不適用華沙公約，而
      託運人復未對運送人申報較高之價值，故應以系爭貨物每
      公斤美金20元計算其賠償額。查第15箱貨物重4000磅，有
      華航公司出具之貨損查驗報告可參（見原審卷(一)第11頁、
      第23頁），每磅以0.454公斤計算，為36,320美元，以1美
      元兌換新台幣34.7590元計算（系爭貨於於92年2月28日受
      損，惟當日無新台幣對美元銀行間成交之收盤匯率，故以
      92年3月3日銀行間成交之收盤匯率1美元兌換台幣34.7590
      元為計算基礎，有中央銀行外匯資訊表可參，見本院卷(二)
      第127頁），則為新台幣1,262,447元，逾此部分請求，即
      於法無據。另本件已依主提單背面之約定條款為單位責任
      限制，即無再論述是否適用我國民用航空法及航空客貨損
      害賠償辦法為單位責任限制之必要，併予敘明。
      （計算式：4000磅×0.454公斤×20美元×34.7590＝
                1,262,447台幣，元以下四捨五入）
九、綜上，上訴人依保險代位權、債權讓與及債務不履行損害賠
    償請求權之法律關係，請求承攬運送人魯嶧公司應給付新台
    幣1,262,447元，及自起訴狀繕本送達翌日（即93年3月10日
    ，送達回執見原審卷(一)第27頁）起至清償日止，按年息5％
    計算之利息，及運送人華航公司亦應給付上開數額及自起訴
    狀繕本送達翌日（即93年3月10日，送達回執見原審卷(一)第
    29頁）起至清償日止，按年息5％計算之利息。如其中一人
    為給付時，另一人於給付範圍內免給付責任，為有理由，應
    予准許；其逾此部分之請求，為無理由，不應准許。原審就
    上開應准許部分，為上訴人敗訴之判決，尚有未洽，上訴意
    旨求予廢棄改判，為有理由，爰由本院予以廢棄改判如主文
    第2項、第3項、第4項所示。另魯嶧公司、華航公司敗訴部
    分，未逾新台幣150萬元，依法不得提起第三審上訴，本院
    判決後即告確定，故無宣告假執行之必要，原審就此部分之
    假執行聲請予以駁回，雖非以此為理田，然結論並無二致，
    應予維持。另就上開不應准許之部分，及對華航公司、甲○○○
    ○○○○○ ○○○主張侵權行為之部分，原審為上訴人敗訴之諭知
    ，並駁回其假執行之聲請，經核並無不合，應予維持。上訴
    意旨指摘原判決此部分不當，求予廢棄改判，為無理由，應
    駁回其上訴。
十、又本件事證已臻明確，兩造其餘攻擊防禦方法及立論之證據
    資料，均經本院審酌後，認與判決之結果不生影響，毋庸逐
    一論述。另又因系爭第15箱貨物依單位責任限制核定其損害
    賠償額，故就其所受之損害是否應扣除機器殘值之爭點，亦
    無再論述之必要，均併予敘明。
十一、據上論結，本件上訴為一部有理由，一部無理由，依民事
      訴訟法第450條、第449條第1項、第79條但書、第86條第1
      項，判決如主文。
中　　華　　民　　國　　96　　年　　11　　月　　27　　日
                    民事第十六庭
                        審判長法　官  沈方維
　　  　　　　　　　　　　　　法　官  湯美玉
　　　  　　　　　　　　　　　法　官  呂淑玲
正本係照原本作成。
上訴人如不服本判決，應於收受送達後20日內向本院提出上訴書
狀，其未表明上訴理由者，應於提出上訴後20日內向本院補提理
由書狀（均須按他造當事人之人數附繕本）上訴時應提出委任律
師或具有律師資格之人之委任狀；委任有律師資格者，另應附具
律師資格證書及釋明委任人與受任人有民事訴訟法第466條之1第
1項但書或第2項（詳附註）所定關係之釋明文書影本。
中　　華　　民　　國　　96　　年　　11　　月　　27　　日
                              書記官  明祖全
附註：
民事訴訟法第466條之1（第1項、第2項）：
對於第二審判決上訴，上訴人應委任律師為訴訟代理人。但上訴
人或其他法定代理人具有律師資格者，不在此限。
上訴人之配偶、三親等內之血親、二親等內之姻親，或上訴人為
法人、中央或地方機關時，其所屬專任人員具有律師資格並經法
院認為適當者，亦得為第三審訴訟代理人。
